最高法院民事判決　　　　　　　　　　　　　　　八十六年度台上字第三七六三號
　　上　訴　人　詮偉電纜股份有限公司
　　法定代理人　連榮宗
　　被 上訴 人　業齊企業有限公司
　　　　　　　　皇興電子股份有限公司
　　兼 右 二人
　　法定代理人　甲○○
右當事人間請求損害賠償事件，上訴人對於中華民國八十六年四月二十二日台灣高等
法院第二審判決（八十五年度上字第一七七四號），提起上訴，本院判決如左：
    主  文
上訴駁回。
第三審訴訟費用由上訴人負擔。
    理  由
本件上訴人主張：被上訴人甲○○身兼被上訴人業齊企業有限公司、皇興電子股份有
限公司（以下分別簡稱業齊公司、皇興公司）之負責人，於執行職務之際，意圖為自
己或公司不法之所有，連續於民國八十二年五月間起至同年九月間止，以業齊公司之
名義向伊詐欺購買電線加工外銷，而以皇興公司簽發之支票支付貨款，共計新台幣（
下同）二百六十六萬零九百三十九元，嗣竟拒不付款，甲○○於刑事詐欺案審理中，
業已承認上述債務等情，爰本於侵權行為及不當得利之法律關係，求為命被上訴人連
帶如數給付並加計法定遲延利息之判決。
被上訴人則以：甲○○被訴詐欺部分，業經無罪判決確定，足證本件買賣並無詐欺情
事，不成立侵權行為或不當得利，且買受人係皇興公司，而非業齊公司，亦與甲○○
無關。又本件侵權行為請求權已罹於二年時效而消滅，甲○○並未對上訴人為詐欺行
為，自不構成侵權行為，上訴人引用民法第一百九十七條第二項規定請求伊等返還買
賣之利得，亦無理由等語，資為抗辯。
原審以：上訴人主張甲○○自八十二年五月間起至同年九月間止，以業齊公司之名義
向伊購買電線加工外銷，而以皇興公司簽發之支票支付貨款，共計二百六十六萬零九
百三十九元，嗣均未兌現之事實，業據提出訂購單、送貨單、對帳單為證，被上訴人
亦不爭執有上開買賣之事實，惟辯稱：本件買賣之買受人係皇興公司，而非業齊公司
云云。查本件買賣之訂購單、送貨單上名義人均為業齊公司，並未有皇興公司字樣，
雖貨款係以皇興公司之支票支付，及交易所簽發之統一發票其抬頭亦載為皇興公司，
然此乃買賣契約成立後，雙方可得約定之事項，尚難據為認定買賣契約即存在於上訴
人與皇興公司間。是本件買賣契約應存在於上訴人與業齊公司間，被上訴人辯稱買受
人為皇興公司云云，並非可採。又上訴人主張本件買賣係身兼業齊公司、皇興公司負
責人之甲○○，於執行職務之際，向伊公司詐欺所致，應成立侵權行為及不當得利，
而甲○○則否認有詐欺情事。查上訴人指訴甲○○涉有詐欺罪嫌部分，業經原法院刑
事判決無罪確定，此為兩造所不爭，並有上訴人提出之該院八十四年上易字第三○九
八號刑事判決可稽。而上訴人所主張及其提出作為證據之刑事詐欺案件之訊問筆錄等
證物，亦經上開刑事案件審理時一一審酌而認定不構成詐欺罪行，復經原審法院調閱
台灣台北地方法院檢察署八十三年度偵續字第一六一、一九八號、台灣台北地方法院
八十三年度易字第六八三八號、該院八十四年度上易字第三九○八號詐欺案刑事卷查
證無訛。觀之該院八十四年度上易字第三九○八號刑事判決理由，足認被上訴人係因
廣東省南海縣皇興公司未依約支付承包加工等費，致遭大陸廣東省南海縣平北經濟發
展公司扣押皇興公司在廣東省南海縣皇興公司內剩餘之材料、生產工具及設備等，而
未能出貨予皇興公司之國外客戶，無法回收貨款，致支票退票而未能支付廠商，並非
心存詐欺，應無不法所有之意圖，充其量僅為民事糾葛之債務不履行。甲○○既未對
上訴人為詐欺行為，自不成立侵權行為而負有損害賠償責任，從而上訴人主張業齊公
司、皇興公司應對其負責人即甲○○之行為負連帶賠償責任云云，亦非可採。上訴人
另主張：侵權行為損害賠償請求權之時效縱然完成，伊仍得依民法第一百九十七條第
二項之規定，請求被上訴人依不當得利之規定返還本件買賣之利得云云。惟按無法律
上原因而受利益，致他人受有損害者，應返還其利益，民法第一百七十九條固定有明
文，然民法第一百九十七條第二項規定之侵權行為損害賠償之義務人，因侵權行為受
利益，致被害人受損害者，於時效完成後，仍應依不當得利之規定，返還其所受之利
益於被害人，須以義務人有侵權行為為適用要件。上訴人與業齊公司有為本件買賣事
實，業齊公司固受有上訴人給付電線之利益，惟因該買賣係有效成立，即非屬無法律
上原因受有利益，自無成立不當得利可言。何況被上訴人並無對上訴人詐欺而負有侵
權行為之損害賠償責任，是以上訴人主張被上訴人應依不當得利之規定返還本件買賣
利得云云，於法亦有未合。從而上訴人本於侵權行為及不當得利之法則，請求被上訴
人連帶給付如上訴人聲明所示之款項及法定遲延利息，洵屬無據，不應准許，因而維
持第一審所為上訴人敗訴之判決，駁回其上訴，經核並無違誤。上訴意旨，仍執前詞
，就原審採證認事之職權行使，指摘原判決違背法令，並就原審已論斷者，謂為判決
不備理由，聲明廢棄，為無理由。
據上論結，本件上訴為無理由，依民事訴訟法第四百八十一條、第四百四十九條第一
項、第七十八條，判決如主文。
中      華      民      國    八十六    年     十二     月     十八     日
                              最高法院民事第六庭
                                  審判長法官  蕭  亨  國
                                        法官  吳  正  一
                                        法官  楊  隆  順
                                        法官  陳  淑  敏
                                        法官  黃  義  豐
      右正本證明與原本無異
                                              書  記  官
中      華      民      國    八十六    年     十二     月    二十七    日
